【裁判字號】    96,上易,151
【裁判日期】    970122
【裁判案由】    給付使用土地補償金
【裁判全文】
臺灣高等法院高雄分院民事判決         96年度上易字第151號
上  訴  人    高雄市政府
法定代理人    乙○
訴訟代理人    蔡淑媛律師
被 上 訴人    甲○○
上列當事人間請求給付使用土地補償金事件，上訴人對於民國96
年5 月31日臺灣高雄地方法院96年度訴字第1003號第一審判決提
起上訴並為訴之追加，本院於97年1 月8 日言詞辯論終結，判決
如下：
    主      文
原判決關於駁回上訴人後開第二項之訴部分，及該部分假執行之
聲請，並訴訟費用之裁判廢棄。
被上訴人應再給付上訴人新台幣拾柒萬零柒佰伍拾參元，及自民
國九十五年十二月一日起至清償日止，按週年利率百分之五計算
之利息。
被上訴人應給付上訴人新台幣捌萬柒仟玖佰壹拾柒元及自民國九
十六年八月二十四日起至清償日止按週年利率百分之五計算之利
息。
被上訴人應將坐落高雄市○○區○○段212 地號土地上之建物即
門牌號碼高雄市○○區○○街二五二號之房屋遷讓交還上訴人；
並應自民國九十六年一月一日起至交還前開房屋之日止，按月給
付上訴人新台幣壹萬參千壹佰參拾柒元。
其餘追加之訴駁回。
第一、二審（除確定部分外）及追加之訴訴訟費用，由被上訴人
負擔十分之九，餘由上訴人負擔。
本判決所命被上訴人給付及遷讓房屋部分，於上訴人以新台幣壹
佰壹拾萬元供擔保後得假執行，但被上訴人如以新台幣參佰貳拾
萬元預供擔保後，得免為假執行。
    事實及理由
一、按在第二審為訴之變更或追加，非經他造同意，不得為之；
    但民事訴訟法第255 條第1 項第2 款至第6 款情形，不在此
    限。又請求之基礎事實同一者，縱於訴狀送達後，原告仍得
    將原訴變更或追加他訴，無須得被告同意，此觀民事訴訟法
    第446 條第1 項、第255 條第1 項第2 款規定自明。查，上
    訴人於原審係請求被上訴人給付自90年1 月1 日起至95年6
    月30日止，因佔用系爭土地所受相當於租金之利益共計85萬
    3,787 元，嗣於上訴本院後，另本於民法第767 條所有物返
    還請求權之法律關係，追加請求被上訴人遷讓交還系爭房屋
    予上訴人，再本於民法第179 條不當得利返還請求權，追加
    請求被上訴人給付：(一)自88年1 月1 日起至95年12月31日止
    佔用系爭房屋之相當於租金之不當得利4 萬0580元。(二)自95
    年7 月1 日起至95年12月31日止佔用系爭土地之相當於租金
    之不當得利7 萬7,617 元。(三)自96年1 月1 日起至交還前開
    房屋土地之日止，按月給付上訴人1 萬3,137 元。經核其追
    加之訴與原訴之主要爭點有其共同性，被上訴人亦未爭執而
    為本案言詞辯論，自應予准許，合先敘明。
二、上訴人主張：坐落高雄市○○區○○段212 地號土地（面積
    518 平方公尺）為伊所有，被上訴人自民國90年1 月1 日起
    無權占用上開土地內如原判決附圖（下稱附圖）所示編號Ａ
    部分（騎樓）面積21平方公尺、Ｂ部分（房屋）面積90平方
    公尺、Ｃ部分（空地）面積20平方公尺，合計面積131 平方
    公尺土地（下稱系爭土地），獲得相當於租金之利益新台幣
    （以下同）85萬3,787 元（系爭土地自89年7 月起迄今之申
    報地價均為每平方公尺23,700元，依照系爭占有土地之面積
    ，以申報地價年息5 ﹪計算結果，被上訴人自90年1 月1 日
    起至95年6 月30日止所受相當於租金之利益共計85萬3,787
    元【計算方式：23,700元（申報地價）×131 （土地面積）
    ×5 ﹪（年息）×5.5 （年）＝853,792.5 元，惟上訴人僅
    請求85萬3,787 元】），致伊受有損害，爰依不當得利之法
    律關係，訴請被上訴人返還上開期間所受之利益85萬3,787
    元本息等情。原審為命被上訴人應給付上訴人自90年1 月1
    日起至95年6 月30日止按土地申報地價百分之四計算之佔用
    系爭土地所受之利益68萬3,034 元及自原法院95年度促字第
    95283 號支付命令送達之翌日即95年12月1 日起至清償日止
    ，按週年利率百分之五計算之遲延利息，並駁回上訴人其餘
    部分之訴之判決。嗣上訴人就其敗訴部分（即17萬753 元本
    息部分）上訴，並於本院審理中之96年8 月21日為訴之追加
    ，依民法第767 條所有物返還請求權之法律關係，請求被上
    訴人遷讓交還系爭土地上之建號000000000 號門牌高雄市○
    ○街252 號房屋（下稱系爭房屋）及土地予上訴人，再本於
    民法第179 條不當得利返還請求權，請求被上訴人給付：(一)
    自88年1 月1 日起至95年12月31日止佔用系爭房屋之相當於
    租金之不當得利40,580元。(二)自95年7 月1 日起至95年12月
    31日止佔用系爭土地之相當於租金之不當得利77,617元。(三)
    自96年1 月1 日起至交還前開房屋之日止，按月給付上訴人
    13,137元。其上訴及追加之訴聲明：(一)原判決不利於上訴人
    部分廢棄。(二)被上訴人應再給付上訴人288,950 元，其中17
    0,753 元自95年12月1 日起至清償日止，其中118,197 元自
    追加之訴聲明狀繕本送達被上訴人翌日起至清償日止，均按
    年息百分之五計算之利息。(三)被上訴人應將坐落高雄市○○
    區○○段212 地號土地上之建物，即門牌號碼高雄市○○區
    ○○街252 號之房屋遷讓，交還上訴人。被上訴人應自96年
    1 月1 日起至交還前開房屋之日止，按月給付上訴人13,137
    元。(四)願供擔保，請准宣告假執行。(五)第一、二審訴訟費用
    由被上訴人負擔。
三、上訴人則以：伊占有系爭房地，僅供住家使用，並未營商，
    土地位置並非高雄市興盛之商業區中心，上訴人依申報地價
    年息之5 ﹪計算租金，實嫌過高，應以4 % 計算為適當。其
    次，伊並無妨害上訴人行使所有權之情事，且伊之暫不繳納
    租金，係與上訴人就佔有補償金事件尚在訴訟中未確定之故
    ，上訴人依民法第767 條所有物返還請求權之規定，追加請
    求伊遷讓系爭房屋，並無理由。又租金給付請求權，因5 年
    間不行使而消滅，為民法第126 條所明定，故上訴人請求自
    88年1 月1 日起至90年12月31日止之相當於租金之不當得利
    部分，顯已罹於消滅時效，上訴人僅得請求91年至95年份之
    房屋租金補償等語，資為抗辯。其答辯聲明：上訴及追加之
    訴均駁回。
四、兩造不爭執之事實：
（一）系爭坐落高雄市○○區○○段212 地號土地及其上房屋為
      上訴人所有。
（二）被上訴人自80年2 月間起迄今，無權占有高雄市○○區○
      ○段212 地號內如高雄市地政處91年7 月8 日複丈成果圖
      所示編號Ａ、Ｂ、Ｃ部分面積共計131 平方公尺土地及其
      上之房屋使用，此有台灣更生保護會高雄分會91年5 月30
      日（91）高更保總字第078 號函可稽（見原法院91年度簡
      上字第391 號卷第28頁）。
（三）系爭土地自90年1 月1 日起至95年6 月30日止之申報地價
      為每平方公尺23,700 元。系爭房屋現值如附表所示。
（四）被上訴人已繳納91年7月1日至91年12月31日止之「房屋」
      租金2,698元（繳款收據見原法院91年度簡上字第391號卷
      第72頁）。
五、兩造所爭執之事項為：(一)上訴人請求被上訴人遷讓及交還系
    爭房屋、土地，有無理由？(二)上訴人請求被上訴人返還佔用
    系爭土地、房屋之相當於租金之不當得利，有無理由？經查
    ：
（一）上訴人請求被上訴人遷讓及交還系爭房屋、土地，有無理
      由？
  １、上訴人主張坐落高雄市○○區○○段212 地號土地為伊所
      有，被上訴人自80年2 月間起迄今，無權占用該土地上如
      附圖所示之系爭土地及地上房屋之事實，業據其提出土地
      登記第二類謄本影本1 份為證，並有台灣更生保護會高雄
      分會91年5 月30日（91）高更保總字第078 號函覆高雄市
      政府財政局稱：「本市○○區○○街252 號承租戶梁琅君
      於79年1 月至12月間訂有租賃契約，租約到期，未再續約
      ，並於80年1 月搬遷，惟80年2 月間甲○○君與本分會未
      訂租約，逕行遷入該戶」等語可稽（見原法院91年度簡上
      字第391 號卷第28頁），且被上訴人對此亦不爭執（見原
      審卷第26、41頁），堪信上訴人主張為真實。
  ２、按所有人對於無權占有或侵奪其所有物者，得請求返還之
      ，民法第767條前段定有明文。則上訴人依民法第767條前
      段所有物返還請求權之法律關係，訴請上訴人遷讓系爭房
      屋及交還系爭土地，自屬有據，應予准許。
（二）上訴人請求被上訴人返還佔用系爭土地、房屋之相當於租
      金之不當得利，有無理由？
  １、按無法律上原因而受利益，致他人受損害者，應返還其利
      益。雖有法律上原因，而其後已不存在者，亦同，民法第
      179 條定有明文。又依不當得利之法則請求返還不當得利
      ，以無法律上之原因而受利益，致他人受有損害為其要件
      ，故其得請求返還之範圍，應以對方所受之利益為度，非
      以請求人所受損害若干為準，無權占有他人土地，可能獲
      得相當於租金之利益為社會通常之觀念（參照最高法院61
      年台上字第1695號判例意旨）。查被上訴人自80年2 月間
      迄今，無權占有系爭占有土地，已如前述，依上說明，自
      受有相當於租金之利益，致上訴人受有損害。從而，上訴
      人訴請被上訴人返還無權占有系爭土地、房屋所受之相當
      於租金之利益，當屬有據。其中，上訴人請求被上訴人給
      付自92年1 月1 日起至95年12月31日止之系爭「土地」相
      當於租金之利益，自屬有據。
  ２、次按「租金之請求權因5年間不行使而消滅，既為民法第1
      26條所明定，則凡無法律上之原因而獲得相當於租金之利
      益，致他人受損害時，如該他人之返還利益請求權已逾租
      金短期消滅時效之期間，債務人並為時效之抗辯者，其對
      於該相當於租金之利益，不得依不當得利之法則，請求返
      還」（參照最高法院85年台上字第711 號判決意旨）。查
      ，上訴人係於96年8 月21日為訴之追加請求被上訴人給付
      自88年1 月1 日起至95年12月31日止佔用系爭房屋之相當
      於租金之不當得利，有追加之訴聲明狀在卷可稽（見本院
      卷第16頁），則自96年8 月21日起回溯五年，上訴人僅得
      請求自91年8 月21日起之相當於租金之不當得利。是上訴
      人追加請求被上訴人返還自88年1 月1 日起至91年8 月20
      日止佔用系爭「房屋」相當於租金之利益部分，顯已罹於
      5 年之消滅時效，被上訴人對此部分主張時效抗辯，洵屬
      有據。是上訴人此部分之請求為無理由，不應准許。至上
      訴人請求被上訴人給付自91年8 月21日起至95年12月31日
      止佔用系爭「房屋」相當於租金之利益，即屬有據。惟91
      年7 月1 日至91年12月31日止相當於系爭「房屋」之租金
      ，已據被上訴人繳納完畢，為兩造所不爭，業如前述，是
      上訴人僅得請求92年1 月1 日起至95年12月31日止之系爭
      「房屋」相當於租金之利益。
  ３、基上同理，上訴人請求被上訴人給付自96年1月1日起至遷
      讓交還系爭房地之日止，因無權占有系爭土地、房屋所受
      之相當於租金之利益，亦屬有理。
  ４、再就上訴人所得請求相當於租金之利益之數額，予以審酌
      如下：
    (1)按，租用基地建築房屋之基地租金，以不超過土地及建築
      物申報總價額年息百分之10為限，此參諸土地法第105 條
      準用同法第97條第1 項之規定自明。而土地法第97條所謂
      土地價額指法定地價；土地所有權人依土地法所申報之地
      價，為法定地價；公有土地，以各該宗土地之公告地價為
      申報地價，免予申報，亦分別為土地法施行法第25條、土
      地法第148 條、平均地權條例施行細則第21條所明定。再
      所謂年息百分之10為限，乃指基地租金之最高限額而言，
      並非必須照申報價額年息百分之10計算之，尚須斟酌基地
      之位置、工商繁榮程度、使用人利用基地之經濟價值、所
      受利益、彼等關係及社會感情等情事，以為決定。查上訴
      人為直轄市，系爭占有土地，既為上訴人所有，自屬公有
      土地，其租金應以不超過系爭占有土地之申報地價，即公
      告地價年息百分之10為限。查，系爭土地坐落高雄市○○
      街、市○路○○○路及建國路附近，有三民國民小學、七
      賢國民中學、河濱國民小學、三民市場，交通便利，生活
      機能良好，雖非興盛之商業區，但可供住、商兩用等情，
      有上訴人提出之系爭土地附近之地圖1 份在卷可佐。被上
      訴人占有系爭土地，係供住家使用，為兩造所不爭執，然
      此係被上訴人個人之使用方式，應與土地位置無關，不能
      以該土地供住家之用而謂該土地價值不高。經斟酌系爭土
      地對外之道路交通狀況、生活機能、工商業繁榮之程度、
      及可利用系爭土地之經濟利益，另參酌上訴人提出高雄市
      政府93年7 月12日高市府財四字第0930033997號函所示經
      高雄市議會決議修正通過之「高雄市市有土地租金率計收
      規定」：市有土地租金率一律按申報地價年息百分之五計
      收（見原審卷第46頁）；及系爭土地之「公告現值」每平
      方公尺為6 萬元等情，可認上訴人主張按系爭占有土地申
      報地價年息百分之五計算被上訴人占有系爭土地所能獲得
      相當於租金之利益，尚屬適當公允，應為可採。被上訴人
      抗辯應按系爭占有土地申報地價年息百分之四計算（在原
      審稱按百分之三計算），並非適當，尚無可取。查，系爭
      土地自89年7 月起至今之申報地價（原判決誤為公告地價
      ）為每平方公尺23,700元，為兩造所不爭執，復有地價第
      二類謄本1 份在卷可佐，則被上訴人占有系爭土地面積13
      1 平方公尺，每年所能獲得相當於租金之利益，按申報地
      價年息百分之五計算為155,235 元【計算式：23,700（申
      報地價）×131 （土地面積）×5%（年息）＝155,235 】
      ，每月所能獲得相當於租金之利益則為12,936元（計算式
      ：155,235 ÷12＝12,936.25 、小數點以下四捨五入）。
      準此，被上訴人無權占有系爭土地，自90年1 月1 日起至
      95年6 月30日止，共5 年6 個月，共計853,791 元（計算
      式：155,235 ×5 ＋12,936×6 ＝853,791） ；自95 年7
      月1 日起至95年12月31日止共6 個月為77,618元（計算式
      ：12,936.25 元×6 月＝77,618、小數點以下四捨五入）
      ，然上訴人只請求77,617元，應屬有據。從而，上訴人請
      求被上訴人給付自90年1 月1 日起至95年6 月30日止占有
      系爭土地所能獲得相當於租金之利益853,787 元，及自95
      年7 月1 日起至95年12月31日止共77,617元，即屬有據，
      應予准許。
    (2)同上理由，無權占有系爭房屋所能獲得相當於租金之利益
      ，亦應按系爭房屋現值之百分之五計算，較為合適。查系
      爭房屋之現值，92年為53,500元，93年為52,200元，94年
      為50,800元，95年為49,500元（96年為48,200元）等情，
      有上訴人提出高雄市稅捐稽徵處班民分處函文影本一紙可
      憑（見本院卷第22頁），並為兩造所不爭執，則按系爭房
      屋現值之百分之五計算相當於租金之利益，自92年至95年
      依序為2,675 元、2,610 元、2,540 元、2,475 元，共計
      10,300元。是上訴人請求自92年1 月1 日起至95年12月31
      日止相當於租金之利益10,300元，自屬有據，其逾此部分
      之請求則為無據，不能准許。
    (3)另上訴人請求被上訴人給付自96年1 月1 日起至遷讓交還
      系爭房屋、土地之日止，相當於租金之利益為每月13,137
      元【計算式：（96年房屋現值48,200元＋土地面積131 平
      方公尺×23,700元）×0.05÷12月＝13,137元】，核96年
      房屋現值為48,200元，為被上訴人所不爭，上訴人此部分
      請求自屬有據。
六、綜據上述，上訴人本於不當得利之法律關係，請求被上訴人
    給付自90年1 月1 日起至95年6 月30日止所受相當於租金之
    利益853,791 元及自原法院95年度促字第95283 號支付命令
    送達被上訴人之翌日即95年12月1 日起至清償日止，按週年
    利率百分之五計算之法定遲延利息，為有理由，應予准許。
    原審就上開應准許之其中170,753 元本息部分，為上訴人敗
    訴之判決，並駁回其此部分假執行之聲請，尚有未洽，上訴
    意旨求予廢棄改判，為有理由，爰由本院予以廢棄改判如主
    文第二項所示。又上訴人追加請求被上訴人給付自95年7 月
    1 日起至95年12月31日止共6 個月占有系爭土地之相當於租
    金之利益77,617元；及自92年1 月1 日起至95年12月31日止
    佔用系爭房屋之相當於租金之利益10,300元，合計87,917元
    及自追加訴之聲明狀繕本送達之翌日即96年8 月24日起至清
    償日止按週年利率百分之五計算之法定遲延利息，為有理由
    ，應予准許，至其逾此部分之上開返還利益之請求則為無據
    ，應予駁回。另上訴人追加請求被上訴人應將坐落高雄市○
    ○區○○段21 2地號土地上之建物即門牌號碼高雄市○○區
    ○○街二五二號之房屋遷讓交還上訴人；並應自民國96年1
    月1 日起至交還前開房屋土地之日止，按月給付上訴人占有
    系爭土地房屋之相當於租金之利益13,137元，均有理由，應
    予准許。
七、上訴人陳明願供擔保，請准宣告假執行，經核其勝訴部分，
    並無不合，爰酌定相當之擔保金額准許之，並准被上訴人預
    供相當擔保之金額後得免為假執行；至上訴人敗訴部分，其
    假執行之聲請，已失所附麗，應予駁回。
八、至兩造其餘攻擊防禦之方法，核與判決之基礎不生影響，自
    不予一一論述，附此敘明。
九、據上論結，本件上訴為有理由，追加之訴為一部有理由、一
    部無理由，依民事訴訟法第450 條、第449 條第1 項、第79
    條、第463 條、第390 條第2 項、第392 條，判決如主文。
中    華    民    國    97    年    1     月    22    日
                            民事第一庭
                                審判長法官  黃金石
                                法      官  謝肅珍
                                法      官  林健彥
以上正本證明與原本無異。
如對本判決上訴，須於判決送達後20日內向本院提出上訴狀，其
未表明上訴理由者，應於上訴後20日內向本院提出上訴理由書（
均須按他造當事人之人數附繕本）。上訴時應提出委任律師或具
有律師資格之人之委任狀，並依附註條文規定辦理。
中    華    民    國    97    年    1     月    22    日
                                書  記  官  魏文常
附註：
民事訴訟法第466 條之1 ：
對於第二審判決上訴，上訴人應委任律師為訴訟代理人，但上訴
人或其法定代理人具有律師資格者，不在此限。
上訴人之配偶、三親等內之血親、二親等內之姻親，或上訴人為
法人、中央或地方機關時，其所屬專任人員具有律師資格並經法
院認適當者，亦得為第三審訴訟代理人。
第1 項但書及第2 項情形，應於提起上訴或委任時釋明之。


司法院資訊處製作；財團法人民間司法改革基金會備份。
